【裁判字號】    99,易,1452
【裁判日期】    990831
【裁判案由】    詐欺
【裁判全文】
臺灣高雄地方法院刑事判決              99年度易字第1452號
公  訴  人  臺灣高雄地方法院檢察署檢察官
被      告  乙○○
上列被告因詐欺案件，經檢察官提起公訴（99年度偵字第11192
號），本院判決如下：
    主  文
乙○○幫助犯詐欺取財罪，處有期徒刑參月，如易科罰金，以新
臺幣壹仟元折算壹日。
    事  實
一、乙○○可預見金融機構帳戶係個人理財之重要工具，為個人
    財產、信用之表徵，如提供自己帳戶予他人使用，有供作財
    產犯罪用途之可能，仍以縱有人持其金融帳戶作為詐騙之犯
    罪工具，亦不違背其本意之幫助詐欺犯意，於民國98年2 月
    19日15時許，在高雄縣大寮鄉○○路22號前，將其於95年7
    月21日向第一商業銀行鳳山分行（下稱第一銀行）申設帳號
    00000000000 之帳戶存摺、提款卡及密碼交予姓名年籍不詳
    之詐騙集團成年成員，以供該集團作為詐騙財物之用。嗣該
    詐欺集團在取得上開資料後，即共同基於意圖為自己不法所
    有之犯意聯絡，由集團成員於98年2 月間某日，透過電話聯
    繫向甲○○佯稱：其前在奇摩拍賣網站購物之分期付款有問
    題，必須依指示至自動櫃員機操作取消分期及匯款云云，致
    使甲○○陷於錯誤，依該詐騙集團成員之指示，於同年月21
    日16時53分、18時10分、18時14分許，操作自動櫃員機，因
    而匯款新臺幣（下同）27,000元、99,000、1,000 至乙○○
    申設之上開帳戶內，旋遭提領一空。嗣甲○○發覺受騙後，
    報警處理，始悉上情。
二、案經甲○○訴由臺南市警察局第一分局報請臺灣臺南地方法
    院檢察署，轉呈臺灣高等法院檢察署令轉臺灣高雄地方法院
    檢察署檢察官偵查起訴。
    理  由
一、證據能力部分：
    按被告以外之人於審判外之陳述，雖不符刑事訴訟法第159
    條之1 至第159 條之4 之規定，而經當事人於審判程序同意
    作為證據，法院審酌該言詞陳述或書面陳述作成時之情況，
    認為適當者，亦得為證據，刑事訴訟法第159 條之5 第1 項
    定有明文。本件檢察官、被告於本院審判程序時，就本判決
    所引用審判外之言詞或書面陳述，均明示同意有證據能力，
    本院審酌該具有傳聞證據性質之證據，其取得過程並無瑕疵
    ，與待證事實具有關聯性，證明力非明顯過低，以之作為證
    據係屬適當，認俱得為證據。
二、實體部分：
    訊據被告固坦承將其上開第一銀郵局帳戶資料交予他人之事
    實，惟否認有何幫助詐欺取財之犯行，辯稱：伊因看到報紙
    刊登貸款廣告，撥打電話0000000000與自稱「陳專員」的男
    子聯繫，約好98年2 月19日下午3 點在伊工作的工廠接洽，
    並要伊準備帳戶之存摺、提款卡及密碼等物，後來有1 名自
    稱「代書」的男子來取走帳戶，伊不知對方姓名資料後來也
    無法聯絡了，伊並無幫助他人遂行詐欺犯行之意思云云。經
    查：
  (一)上揭犯罪事實，業據證人即被害人甲○○於警詢時指訴綦詳
    （警卷第5-6 頁），復有被告之第一銀行開戶基本資料及歷
    史交易清單各1 份、被害人甲○○之轉帳匯款執據3 張、內
    政部警政署反詐騙案件紀錄表、臺南市警察局第五分局北門
    派出所受理各類案件紀錄表等（警卷第7-16頁、第27-28 頁
    ）在卷可稽，堪認被告之上開第一銀行帳戶確已遭詐騙集團
    作為詐騙匯款之帳戶使用，並向被害人甲○○詐取款項等情
    甚明。
  (二)被告雖以前詞置辯並提出報紙廣告為證（警卷第17-18 頁）
    ，然為警向報社函詢廣告刊登資料及調閱通聯電話，依報社
    回覆刊登人林恭正之身分資料，經查詢個人戶籍資料註記死
    亡，且通聯電話業已停用，均有報社回函、通聯調閱查詢單
    、個人戶籍資料查詢結果等各1 紙在卷可按（警卷第18-20
    頁），是被告所提出報紙廣告尚難令人無疑。又按申辦貸款
    之目的在於一旦經核准貸款後，金融機構即將所核貸之金額
    撥入貸用人之帳戶內，貸用人再以該帳戶之存摺或提款卡提
    領以供使用，且辦理貸款時，僅需提供申貸所需個人證件、
    資力證明或帳戶號碼即可，本毋須交付帳戶之存摺、提款、
    密碼。本件被告悉數將其第一銀行帳戶之存摺、提款卡及密
    碼等物交予無法確知姓名年籍、聯絡方式之人，倘辦理貸款
    乙節為真，經銀行核撥貸款，則被告將如何自帳戶內提領款
    項？又如何能避免該人利用取得其帳戶資料之機會，將貸款
    金額挪為己用之疑慮？況被告亦自承曾向銀行辦理貸款毋須
    交付帳戶存摺、提款卡及密碼乙節（警卷第3 頁、偵卷第7
    頁、本院卷第15頁），其既有與銀行金錢借貸之經驗，竟仍
    毫無懷疑任由他人取去帳戶資料，亦顯與常情不合。是被告
    前揭所辯乃卸責之詞，委無足採。
  (三)按刑法上之故意，可分為直接故意與不確定故意（間接故意
    ），所謂「不確定故意」，係指行為人對於構成犯罪之事實
    ，預見其發生而其發生並不違背其本意者，刑法第13 條 第
    2 項定有明文。又個人之金融帳戶資料，專有性甚高，並非
    一般自由流通使用之物，縱須交他人使用，亦必基於信賴關
    係或特殊事由，自不可能隨意交予不相識之人任意使用，且
    不肖之徒為掩飾不法行徑，避免執法人員之追究處罰，經常
    利用他人帳戶之存摺、提款卡及密碼轉帳或提領犯罪所得，
    藉以掩蓋犯罪行為之情形，業經新聞及電視等大眾傳播系統
    多所報導，政府亦宣導民眾注意防範。而本件案發時，被告
    業已年滿34歲，曾從事遊艇五金工作，有數年社會歷練等情
    ，業據被告自承在卷，足認已有相當之工作經驗及一般生活
    智識，而依其智識能力及社會生活經驗，對於將自己申設之
    帳戶存摺、提款卡及密碼交予不相識之人，該帳戶將有可能
    會被利用作為實行犯罪行為之工具一事自應有所預見，其竟
    仍將所申辦之帳戶供人使用，對於他人持以犯罪之事實，自
    不違背其本意，已符合前開「不確定故意」之要件。
  (四)綜上所述，被告主觀上有幫助他人詐欺取財之不確定故意，
    且被害人甲○○亦因受詐騙而有匯款至被告申設第一銀行帳
    戶內之客觀事實，本件事證明確，被告犯行洵堪認定，應依
    法論科。
三、按刑法上之幫助犯，係對於犯罪與正犯有共同之認識，而以
    幫助之意思，對於正犯資以助力，而未參與實施犯罪之行為
    者而言。如未參與實施犯罪構成要件之行為，且係出於幫助
    之意思提供助力，即屬幫助犯，而非共同正犯。本案被告基
    於幫助之不確定故意，提供其第一銀行帳戶之存摺、提款卡
    及密碼予他人，雖使不法份子得基於詐欺取財之犯意，向被
    害人詐取財物，並以被告所提供之帳戶資料供作指定匯款之
    帳戶，規避檢警機關之追緝，以遂行詐欺取財之犯行，然被
    告提供帳戶資料供人使用之行為，並不等同於向被害人施以
    欺罔之詐術行為，且亦無證據證明被告有參與詐欺取財之構
    成要件行為，衡諸前揭說明，自應論以幫助犯。核被告所為
    ，係犯刑法第30條第1 項前段、第339 條第1 項之幫助詐欺
    取財罪。又被告並未實際參與詐欺犯行，僅係幫助犯，所犯
    情節較正犯輕微，酌依刑法第30條第2 項規定，減輕其刑。
    爰審酌被告任意將自己之金融機構帳戶提供他人使用，造成
    國家查緝犯罪之困難，破壞社會金融秩序，並使被害人共受
    有127,000 元之財產損失，所為並非可取，且犯後未能與被
    害人達成和解，難認有悔意，暨考量其犯罪動機、目的、手
    段、生活狀況等一切情狀，量處如主文所示之刑，並諭知易
    科罰金之折算標準，以資懲儆。
四、至起訴意旨另認被告尚有將其向陽信商業銀行申設帳戶之存
    摺、提款及密碼提供予詐欺集團使用，亦涉幫助詐欺取財罪
    嫌等語。惟按刑法上之幫助犯，以正犯已經犯罪為構成要件
    ，故幫助犯無獨立性，如無他人犯罪行為之存在，幫助犯即
    無由成立（最高法院60年臺上字第2159號判例意旨參照）。
    因本案依卷內現有證據資料，並無詐欺集團另曾使用被告交
    付上開之銀行帳戶從事不法行為之證據，基於幫助犯之從屬
    性，此部分應屬不罰之行為，是起訴意旨就此部分之事實，
    因無他人犯罪行為之存在，自無由成立幫助詐欺取財罪，本
    應為無罪之諭知，惟此部分若成立犯罪，與前開論罪科刑部
    分有想像競合之裁判上一罪關係，本院爰不另為無罪之諭知
    ，附此敘明。
據上論斷，應依刑事訴訟法第299 條第1 項前段，刑法第30條第
1 項前段、第2 項、第339 條第1 項、第41條第1 項前段，刑法
施行法第1 條之1 ，判決如主文。
本案經檢察官黃子宜到庭執行職務。
中    華    民    國    99    年    8     月    31    日
                  刑事第十二庭    審判長法  官  黃建榮
                                        法  官  林勳煜
                                        法  官  王品惠
以上正本證明與原本無異。
如不服本判決應於收受送達後10日內向本院提出上訴書狀，並應
敘述具體理由；如未敘述上訴理由者，應於上訴期間屆滿後20日
內向本院補提理由書（均須按他造當事人之人數附繕本）「切勿
逕送上級法院」。
中    華    民    國    99    年     8    月    31    日
                                        書記官  李文廣
附錄本判決論罪之法條：
刑法第339 條第1 項
意圖為自己或他人不法之所有，以詐術使人將本人或第三人之物
交付者，處5 年以下有期徒刑、拘役或科或併科1000元以下罰金
。

司法院資訊處製作；財團法人民間司法改革基金會備份。
